臺灣士林地方法院民事判決　　　九十九年度重訴字第四二二號
原　　　告　永豐商業銀行股份有限公司
法定代理人　邱正雄
訴訟代理人　郭帟志
　　　　　　周宏玲
被　　　告　黃幼伶
　　　　　　李宜鴻
共　　　同
訴訟代理人　張仁龍律師
複 代理 人　趙彥雯律師
上列當事人間塗銷所有權移轉登記等事件，本院於民國一百年四
月二十一日言詞辯論終結，判決如下：
    主  文
被告黃幼伶、李宜鴻就如附表所示不動產於民國九十九年十月四
日所為之信託契約債權行為及於民國九十九年十月十一日完成之
所有權移轉登記物權行為，均予撤銷。
被告李宜鴻應將其就前項不動產，於民國九十九年十月十一日經
臺北市中山地政事務所以信託為原因所為之所有權移轉登記，予
以塗銷。
訴訟費用由被告負擔。
    事實及理由
一、原告起訴主張：訴外人三普股份有限公司（下稱三普公司）
    以訴外人連建隆及被告黃幼伶為連帶保證人，於民國九十九
    年四月十二日簽立授信及交易總申請書、授信及交易總約定
    書，嗣三普公司於同年八月十九日起，陸續向原告申請開發
    國內信用狀二筆及借款一筆，金額合計新臺幣（下同）一千
    三百萬元。詎三普公司於同年十月八日停止營業，未再攤還
    本息，依授信及交易總約定書第十二條第二款約定，全部債
    務視為全部到期，尚積欠本金一千一百二十三萬一千六百八
    十一元及其利息、違約金迄未清償，被告黃幼伶為連帶保證
    人，自應負連帶給付責任。如附表所示之不動產（下稱系爭
    不動產）原登記為被告黃幼伶所有，詎其竟於同年月十一日
    將之以信託為原因，辦理移轉登記予被告李宜鴻，並經臺北
    市中山地政事務所（下稱中山地政事務所）登記在案，而減
    少被告黃幼伶一切債務總擔保之積極財產，被告黃幼伶現已
    無其他財產足資清償，已使原告之債權受有不能完全清償之
    虞，爰依信託法第六條第一項、民法第二百四十二條前段及
    第七百六十七條第一項中段之規定，訴請撤銷被告黃幼伶、
    李宜鴻間就系爭不動產所為信託契約之債權行為及物權行為
    ，並代位被告黃幼伶請求被告李宜鴻應將系爭不動產所為之
    所有權移轉登記予以塗銷等語。並聲明：如主文第一、二項
    所示。
二、被告則以：被告黃幼伶於九十九年十月四日與被告李宜鴻簽
    立信託契約書並辦理公證，將系爭不動產信託予被告李宜鴻
    ，其目的係委請被告李宜鴻將系爭不動產以合理價格出售，
    優先償付信託標的剩餘之銀行貸款，受益人仍為被告黃幼伶
    本人，處分系爭不動產之餘款，亦作為處理被告黃幼伶債務
    之用，並無任何隱匿侵吞，此觀諸信託契約書第二條之約定
    自明，足見本件信託契約確係為解決被告黃幼伶之債務而簽
    立，絕非所謂之脫產，更無害及原告之債權，是原告之訴為
    無理由等語，資為抗辯。並聲明：原告之訴駁回。
三、兩造不爭執之事實：
    三普公司以連建隆及被告黃幼伶為連帶保證人，於九十九年
    四月十二日簽立授信及交易總申請書、授信及交易總約定書
    ，嗣三普公司於同年八月十九日起，陸續向原告申請開發國
    內信用狀二筆及借款一筆，金額共計一千三百萬元，然三普
    公司於同年十月八日停止營業，未再攤還本息，依授信及交
    易總約定書第十二條第二款約定，全部債務視為全部到期，
    尚積欠本金一千一百二十三萬一千六百八十一元及其利息、
    違約金迄未清償，被告黃幼伶為連帶保證人，應負連帶給付
    責任。又被告黃幼伶於同年月四日與被告李宜鴻簽立信託契
    約書並辦理公證，委由被告李宜鴻代為處分系爭不動產，且
    於同年月十一日以信託為原因，辦理所有權移轉登記，經中
    山地政事務所登記在案等事實，為兩造所不爭執，並有授信
    及交易總申請書、授信及交易總約定書、匯票付款申請書、
    撥款申請書、帳務明細、系爭不動產登記謄本、異動索引、
    被告黃幼伶之財政部國稅局財產歸屬資料清單、九十八年度
    綜合所得稅各類所得資料清單、中山地政事務所九十九年十
    二月二十二日北市中地三字第○九九三二一二一三○○號書
    函檢附之系爭不動產於同年十月十一日登記之信託登記案影
    本、信託契約書及公證書（見本院卷第十二頁至第十三頁、
    第十四頁至第三十頁、第三十一頁、第三十二頁、第三十三
    頁、第三十四頁至第三十九頁、第四十四頁至第四十七頁、
    第四十八頁至第五十一頁、第五十二頁、第五十三頁、第一
    一一頁至第一三○頁、第一四八頁至第一五二頁），自堪信
    為真實。
四、得心證之理由：
    原告主張被告黃幼伶、李宜鴻間就系爭不動產所為信託契約
    之債權行為及物權行為，有害於原告之債權等語，惟為被告
    所否認，並以前揭情詞置辯。經查：
  (一)按信託行為有害於委託人之債權人權利者，債權人得聲請法
    院撤銷之，信託法第六條第一項定有明文。而所謂「信託行
    為有害及委託人之債權人權利者」，係指因委託人之行為，
    致委託人債權人之債權不能獲得滿足，亦即因委託人之行為
    而致積權陷於清償不能、或困難或遲延之狀態而言。次按對
    信託財產不得強制執行；但基於信託前存在於該財產之權利
    、因處理信託事務所生之權利或其他法律另有規定者，不在
    此限，信託法第十二條第一項規定甚明。是如債務人將其財
    產信託予他人，除基於信託前存在於該財產之權利，例如抵
    押權，或如因處理信託事務所生之權利或另有法律規定者外
    ，原信託委託人之債權人，將無從就信託財產為強制執行，
    以求其債權獲致滿足；而債務人所有之財產，除對於特定債
    權人設有擔保物權外，應為一切債務之總擔保，信託財產既
    須移轉其權利於受託人而獨立存在，已非委託人之權利，對
    委託人之債權人而言，委託人之責任財產顯有減少，揆諸債
    務人之財產為全體債權人之總擔保之原則，自可能損害於委
    託人之債權人，故祇要債務人所為之信託行為有害於債權者
    ，債權人即得訴請法院撤銷之。
  (二)被告黃幼伶為三普公司向原告申請開發國內信用狀及借款合
    計一千三百萬元之連帶保證人，而主債務人三普公司業於九
    十九年十月八日停止營業，已無法依約清償上開債務，且被
    告黃幼伶自承除前開債務外，其對原告另有八百餘萬元之房
    屋貸款債務，且目前除系爭不動產外，已無其他可供清償債
    務之財產（見本院卷第一七八頁反面）。足見被告黃幼伶之
    財產業不足以清償其對原告所負之債務，而其與被告李宜鴻
    間就系爭不動產所為信託之債權行為及物權行為，非但並未
    創造任何信託收益，尚且致使原告無法經由強制執行系爭不
    動產以滿足其債權，堪認被告黃幼伶、李宜鴻間就系爭不動
    產所為信託之債權行為及物權行為，係屬有害於原告之債權
    。是以，原告即得依信託法第六條第一項之規定，訴請撤銷
    被告黃幼伶、李宜鴻間信託之債權行為及物權行為。
  (三)次按所有人對於妨害其所有權者，得請求除去之；債務人怠
    於行使其權利時，債權人因保全債權，得以自己之名義，行
    使其權利，民法第七百六十七條第一項中段、第二百四十二
    條前段分別定有明文。被告黃幼伶、李宜鴻間就系爭不動產
    所為信託之債權及物權行為既經撤銷而不存在，則被告黃幼
    伶即為系爭不動產之所有人，惟因系爭不動產現仍信託登記
    於被告李宜鴻名下，顯已妨害被告黃幼伶就系爭不動產之所
    有權，且被告黃幼伶又怠於行使其妨害排除請求權。從而，
    原告基於民法第二百四十二條前段及第七百六十七條中段之
    規定，代位被告黃幼伶訴請被告李宜鴻塗銷系爭不動產之信
    託登記，亦屬有據。
五、綜上所述，原告本於前揭原因事實，依信託法第六條第一項
    及民法第二百四十二條前段、第七百六十七條第一項中段之
    規定，訴請撤銷被告黃幼伶、李宜鴻間信託之債權行為及物
    權行為，及代位被告黃幼伶請求被告李宜鴻塗銷系爭不動產
    之信託登記，均有理由，應予准許。
六、本件事證已臻明確，兩造其餘主張、陳述及所提之證據，經
    審酌均與本院前揭判斷不生影響，爰不一一詳予論述，附此
    敘明。
七、據上論結，本件原告之訴為有理由。依民事訴訟法第七十八
    條，判決如主文。
中    華    民    國   100    年    5     月    27    日
                          臺灣士林地方法院民事第三庭
                              法      官  孫萍萍
以上正本係照原本作成。
如對本判決上訴，應於判決送達後二十日內向本院提出上訴狀；
若委任律師提起上訴者，應一併繳納上訴審裁判費，否則本院得
不命補正逕行駁回上訴。
中    華    民    國   100    年    5     月    27    日
                              書  記  官  劉晏瑄
附表：
 ┌─────────────────────────────────────┐
 │土地標示                                                                  │
 ├────────────────┬──┬───────┬─────────┤
 │土        地        坐        落│地目│面          積│權   利   範   圍 │
 ├───┬───┬──┬──┬──┤    │ （平方公尺） │                  │
 │縣  市│鄉  鎮○ 段 │小段│地號│    │              │                  │
 │      │市  區│    │    │    │    │              │                  │
 ├───┼───┼──┼──┼──┼──┼───────┼─────────┤
 │臺北市│內湖區│東湖│ 八 │十四│ 建 │四九六七‧一四│七○五／一○○○○│
 └───┴───┴──┴──┴──┴──┴───────┴─────────┘
 ┌───────────────────────────────────────┐
 │建物標示                                                                      │
 ├───┬────┬─────┬─────┬─────────────┬────┤
 │建  號│基地坐落│ 建物門牌 │建築式樣主│ 建     物     面     積  │權利範圍│
 │      │        │          │要建築材料│      （平方公尺）        │        │
 │      │        │          │及房屋層數│                          │        │
 ├───┼────┼─────┼─────┼─────┬───────┼────┤
 │一五五│臺北市內│臺北市內湖│鋼筋混凝土│ 層次面積 │附屬建物及用途│  全部  │
 │      │湖區東湖│區○○路五│造，層數十├─────┼───────┤        │
 │      │段八小段│段四二○巷│一層      │八五‧四九│陽臺：十‧一二│        │
 │      │十四地號│十七之五號│          │          │花臺：○‧八○│        │
 │      │        │四樓      │          │          │              │        │
 ├───┴────┴─────┴─────┴─────┴───────┴────┤
 │含共有部分：                                                                  │
 │一臺北市○○區○○段八小段二三三建號，四八七‧九六平方公尺，權利範圍二七一／一│
 │  ○○○○。                                                                  │
 │二臺北市○○區○○段八小段二三七建號，四八五五‧五一平方公尺，權利範圍七／一○│
 │  ○○○。                                                                    │
 │三臺北市○○區○○段八小段二三八建號，一四二七‧六七平方公尺，權利範圍七○／一│
 │  ○○○○。                                                                  │
 └───────────────────────────────────────┘